最高法院刑事判決　　　　　　　　　　　　　　　九十三年度台上字第一九○八號
　　上　訴　人　甲○○
　　選任辯護人　葉文博律師
右上訴人因殺人未遂案件，不服台灣高等法院中華民國九十年九月十二日第二審判決
（九十年度上訴字第二一四六號，起訴案號：台灣新竹地方法院檢察署八十九年度偵
字第三六五號），提起上訴，本院判決如左：
    主  文
原判決撤銷，發回台灣高等法院。
    理  由
本件原判決認定：上訴人甲○○於民國八十九年一月九日下午五時四十五分許，在新
竹市○○○街六十號「我家牛排店」前，因停車細故與林晏先發生爭執，雙方於拉扯
後，上訴人於盛怒下，竟返回其自用小客車後座，取出全長二十四點五公分，刀刃長
十二點五公分之尼泊爾古董刀一把，並基於殺人之犯意，朝林晏先右前胸，距離心臟
極近之身體要害部位猛刺一刀，致其胸部穿刺傷及合併血胸而有致命危險。上訴人旋
欲離開現場，經林晏先之友人郭佑貞、黃少賢攔阻，並央求上訴人駕車將林晏先送醫
，始倖免於難等情。因而維持第一審論處上訴人殺人未遂罪刑之判決，駁回上訴人在
第二審之上訴，固非無見。
惟查：(一)、證據雖已調查而其內容尚未明瞭者，即與未經調查無異，如遽行判決，仍
屬應於審判期日調查之證據而未予調查。原判決記載：上訴人因停車細故與林晏先發
生糾紛，於盛怒之下，基於殺人之犯意，持尼泊爾古董刀一把，朝林晏先右前胸，距
離心臟極近之身體要害部位「猛刺」一刀，致其胸部穿刺傷及合併血胸而「有致命危
險」，因認上訴人有殺人之犯意。係以被害人林晏先之指訴，及目擊證人郭佑貞、黃
少賢之證述，並有驗傷診斷證明書可稽，以為論據（見原判決第二面，理由一之(一)）
。惟上訴人始終否認有殺人之犯意，且否認持刀「猛刺」之事實，並辯稱林晏先係於
雙方拉扯中受傷，不知如何刺到（見偵查卷第四頁，第一審卷第十三頁，原審卷第二
十一頁）。林晏先亦僅指稱：雙方發生拉扯，後來聽到說有血，我才發現我受傷，沒
有看到刀子，也沒有看到他如何刺我（見偵查卷第二十五頁背面、第三十九頁背面，
第一審卷第三十頁，原審卷第六十頁）。證人郭佑貞、黃少賢亦分別證稱：「雙方發
生爭吵並打架，我把他們二個拉開，後來發現林晏先的衣服有血，……沒有看見甲○
○拿出刀子刺林晏先。……拉開後才知林晏先被刺到。……拉扯在一起，我沒有看到
被告手上拿刀，也沒有看到刺的動作」（見偵查卷第九頁背面、第十頁、第四十九頁
背面，第一審卷第四十八頁，原審卷第六十一頁，郭佑貞證詞）、「雙方拉扯，……
直到林晏先流血了我才發現刀子，沒有看見甲○○行兇。……當時我沒看見被告持刀
刺被害人，祇見他們發生拉扯，拉開後方發現林晏先流血受傷」（見偵查卷第七頁背
面、第三十一頁背面、第七十一頁背面，第一審卷第五十頁，黃少賢證詞）。另行政
院衛生署新竹醫院之診斷證明書亦僅記載：「胸部穿刺傷、合併血胸」，至於是否「
有致命危險」？並無記載（見偵查卷第四十一頁）。就上開資料觀之，上訴人有無「
猛刺」之事實？被害人是否「有致命危險」？尚屬不明。究竟實情為何，原審未予究
明，即遽行判決，自嫌速斷。(二)、卷宗內之筆錄及其他文書可為證據者，應向被告（
修正後為向當事人、代理人、辯護人或輔佐人）宣讀或告以要旨，刑事訴訟法第一百
六十五條第一項定有明文。原判決已採用驗傷診斷證明書、行政院衛生署新竹醫院八
十九年五月四日新醫歷字第二四二九號函，及新竹市警察局（原判決誤載為新竹市
警察局第一分局）刀械鑑驗小組工作紀錄表各一紙，為上訴人犯罪之證據（見原判決
第二面第十四行、第三面第十六至十七行、第四面第四至五行）。但原審並未於審判
期日依上開規定踐行調查證據之程序，將各該文書向上訴人宣讀或告以要旨，即逕採
為上訴人論罪科刑之證據，即有應於審判期日調查之證據而未予調查之違法。(三)、審
判期日，應傳喚被告或其代理人，並通知檢察官、辯護人、輔佐人，刑事訴訟法第二
百七十一條第一項定有明文。本件為強制辯護之案件，上訴人在原審除選任葉文博律
師為辯護人外，並選任楊淑珍律師為辯護人（見原審卷第十八頁，另李保祿律師則已
解除委任），乃原審並未於審判期日通知楊淑珍律師到庭辯護，而逕行判決，其所踐
行之訴訟程序，亦屬於法有違（本院四十三年《實為四十九年》臺上字第一三五六號
判例參照）。(四)、行合議審判案件之受命法官，依修正前（即本案裁判時）刑事訴訟
法第二百七十九條第一項規定，於審判期日前，僅得訊問被告及蒐集或調查證據（修
正後為處理第二百七十三條第一項、第二百七十四條、第二百七十六條至第二百七十
八條規定之事項）。至於指定審判期日，則屬審判長之職權，受命法官於行準備程序
時，不能逕行指定審判期日。本案係於九十年八月二十九日上午九時四十分進行審判
，但卷內並無審判長指定審判期日之審理單，而僅有受命法官於九十年八月十三日行
準備程序時之「報到單」，其上批有「8.9.辯」字樣（見原審卷第五十七頁），
其訴訟程序亦難謂合。(五)、審判筆錄應由審判長簽名，審判長有事故時，由資深陪席
推事（法官）簽名，獨任推事（法官）有事故時，僅由書記官簽名，書記官有事故時
，僅由審判長或推事（法官）簽名，並分別附記其事由。又審判期日之訴訟程序，專
以審判筆錄為證，刑事訴訟法第四十六條、第四十七條規定甚明。原審九十年八月二
十九日之審判筆錄，僅有書記官之簽名，並未依前揭規定由審判長或資深陪席法官簽
名，且未附記不能簽名之事由（見原審卷第七十四頁），其訴訟程序，亦難謂無違誤
（本院四十三年臺非字第六九號判例參照）。以上或為上訴意旨指摘所及，或為本院
得依職權調查之事項，應認原判決有撤銷發回更審之原因。
據上論結，應依刑事訴訟法第三百九十七條、第四百零一條，判決如主文。
中　　　華　　　民　　　國　　九十三　　年　　　四　　　月　　 十五 　　日
                              最高法院刑事第八庭
                                  審判長法官  陳　炳　煌
                                        法官  陳　世　雄
                                        法官  韓　金　秀
                                        法官  吳　信　銘
                                        法官  徐　文　亮
      右正本證明與原本無異
                                              書  記  官
中　　　華　　　民　　　國　　九十三　　年　　　四　　　月　　 十九 　　日
                                                                        Ｂ
